臺灣板橋地方法院刑事判決　　　　　　　　　　　　　九十年度易字第二八八號
　　公　訴　人　臺灣板橋地方法院檢察署檢察官
　　被　　　告　丙○○
　　選任辯護人　黃銀河
　　被　　　告　丁○○
右列被告因竊占案件，經檢察官提起公訴 (八十九年度偵字第一六七三七號、九十年
度偵字第一一七七八號)，本院判決如左：
    主  文
丙○○、丁○○均無罪。
    事  實
一、公訴意旨略以：被告丙○○原擔任位於台北縣新莊市○○○路三七０號至三九二
    號「民生社會社區管理委員會」（下簡稱民生社區管委會）之主任委員，丁○○
    則係擔任民生社區管委會之安全委員，其二人竟基於意圖為自己及民生社區管委
    會不法利益之犯意聯絡，自民國八十八年十二月間起至九十年三月間為止，利用
    不知情之社區警衛庚○○，竊佔東雲股份有限公司（下簡稱東雲公司）所有位於
    前開社區地下三樓之停車位二十六個（編號第一八四號至一九五號；第二一三號
    至第二二五號），並擅自以每小時新台幣（以下同）二十元之代價，對外開放予
    不特定之人作為收費停車場使用，因認被告二人涉有刑法第三百二十條第二項竊
    占罪嫌。
二、按犯罪事實．應依證據認定之，無證據不得推定其犯罪事實，刑事訴訟法第一百
    五十四條定有明文。又認定不利於被告之事實，需依積極證據，苟積極證據不足
    為不利於被告事實之認定時，即應為有利於被告之認定，更不必有何有利之證據
    （最高法院五十六年度臺上字第八０七號判例參照）。且按在訴訟上用以證明事
    實之證據，須於通常一般之人均不致於有所懷疑，而得確信其為真實之程度者，
    始得據以為有罪之認定，倘其證明尚未達到此一程度，而有合理之懷疑性存在，
    致使無從為有罪之確信時，即應為無罪之判決（最高法院七十六年台上字第四九
    八六號判例參照）。
三、本件公訴人認被告二人涉有刑法第三百二十條第二項竊占罪嫌，無非以證人庚○○於警訊時及本署偵查中到庭結證明確外，核與告訴人東雲公司之代理人羅惠民
    到庭證稱：其於八十九年八月一日曾到現場，當時收費員即指示可將車輛停放於
    東雲公司所有之車位上等語相符，足徵被告丙○○所辯：八十九年六、七月之後
    ，即未再收費停車云云，不足採信。又經臺灣板橋地方法院檢察署檢察官親至現
    場履勘之結果，欲開車進入社區之地下樓層，須經過設於整個社區大門左側之警
    衛室，而該警衛室前設有一柵欄，可供攔阻外來不明車輛駛入，且該處同時設有
    一面告示牌，其上載明「憑證停車，無停車證請繳費」等語（「請繳費」三個字
    業已用膠帶遮住），製有履勘筆錄一份及現場照片九張附卷可資佐證，由此足徵
    民生社區管委會先前確曾有將告訴人東雲公司所有之車位，提供予不特定之人作
    為收費停車場使用之情形，且民生社區管委會亦非無能力有效管制不明之外來車
    輛任意進入地下樓層停放車輛，是被告丙○○辯稱：係因出入口未設管制措施，
    以致常有外來車輛侵入地下樓停放云云，亦尚難採信。再告訴人東雲公司於八十
    七年五月間，曾提供其所有前開車位予海中天餐廳之消費者使用，並協議由民生
    社區管委會以每小時二十元之代價向用餐之顧客收取停車費一節，雖業經證人蔡
    和仁到庭結證屬實，惟告訴人東雲公司早已於八十八年十二月十七日正式發文予
    民生社區管委會，要求收回其所有位於地下三樓之停車位一節，除有東雲公司（
    八八）東關雲字第一九八號函文（告證一）一份附卷可稽外，並為被告丁○○所
    不否認，如此則被告丙○○、丁○○應明知民生社區管委會已無權收取告訴人東
    雲公司所有車位之停車費，仍以民生社區管委會之主任委員及安全委員之身分，
    授權警衛庚○○持續以告訴人東雲公司所有之前開停車位，作為收費停車場使用
    ，顯見其二人於此時已有意圖為自己及民生社區管委會不法利益之主觀犯意自明
    ，並有停車收費估價單一張、現場照片十六張、建物登記膽本一份及地下三樓停
    車場平面影本一份等證物為主要論據。
四、被告丙○○於偵查時辯稱：東雲公司因曾於八十七年間將其位於該社區Ｃ棟一、
    二樓層出租予海中天餐廳營業使用，為方便海中天餐廳之消費者停車，乃將其於
    該社區地下三樓之六十二個停車位，提供予海中天餐廳之消費者使用，並同意由
    民生社區管委會收取每小時二十元之停車費，一直延續至八十九年二月間為止，
    後因東雲公司與海中天餐廳產生租金糾紛，東雲公司一度要求民生社區管委會停
    止讓海中天之消費者停放於東雲公司之前開車位，惟東雲公司其後仍答應開放該
    社區地下三樓之停車位三十個供海中天餐廳之顧客作為臨時停車使用，嗣於八十
    九年五月間海中天餐廳因生意慘淡而停業，東雲公司於同年六、七月間告知民生
    社區管委會將收回前開車位之後，民生社區管委會即未再將前開東雲公司所有之
    停車位開放予他人作為收費停車之用，惟因該處地下停車場之入出口未設柵欄管
    制措施，以致常有外來車輛侵入地下樓，並任意停放於公共通道或東雲公司所有
    之車位上等語。而於本院審理時辯稱：並無竊佔之故意，被告擔任民生社區主任
    委員係自八十八年起至八十九年十月底，公訴人起訴八十九年十一月至九十年三
    月止之犯罪時間，被告已不在其位，證人即民生社區管理委員會之社區警衛庚○○並未證稱被告丙○○授權其收取停車費，對於停車位之管理，就收取停車費係
    上一屆管理委員會時即授權庚○○收取停車費，在其任內並未變動停車位之管理
    辦法，告訴人雖於八十八年十二月十七日發文要求收回地下停車位，但被告以發
    文請告訴人前來商討解決，告訴人均未解決，且東雲公司特助戊○○確實有同意
    讓外車停放入車位旁之車道，戊○○所言顯然不實，是告訴人不繳清潔費，卻怪
    管理委員會管理不好，被告多次與告訴人協商停車場管理問題，告訴人均不理會
    等語。而被告丁○○於偵查時辯稱：該東雲公司所有之停車位，並未作為收費停
    車場使用，該些臨時停放之車輛均僅停在公共走道上，至先前所收取之停車費係
    向海中天餐廳消費者所收取者，用來抵付東雲公司應支付予民生社區管委會之清
    潔費等語。而於本院審理時則辯稱：被告丁○○為義務擔任社區安全委員，為無
    給職，並無竊佔之故意，且管理委員會之安全委員是負責警衛的調動與社區安全
    ，停車位的管理及收費都是由管理委員會決定，與安全委員會之職責無關，管理
    委員會又設一個停車場管理委員會負責停車場之管理與收費，停車場之管理委員
    是由社區管理委員會之委員選出，並未授權庚○○收取停車費，都是由管理委員
    會直接叫警衛收費，由管理委員會之會計向警衛收錢，告訴人亦為民生社區之住
    戶，竟不付清潔費，亦未與社區管委會協調如何管理停車位之問題等語。經查：
（一）按刑法第三百二十條第二項之竊佔罪，以行為人意圖為自己或第三人不法利益
      ，而竊佔他人之不動產為構成要件，惟所謂「竊佔行為」應指「以己力支配他
      人不動產」而言，與同條第一項之竊盜罪，係將他人支配下之動產移置於自己
      支配下，除標的物不同外，並無二致刑法上之竊佔罪，除行為人須具有「意圖
      為自己或第三人不法利益」之主觀犯意外，並須有「以己力支配他人不動產」
      之客觀舉動，苟欠缺其一，即無構成竊佔罪之餘地。（高等法院八十七年度上
      易字第三五五號刑事判決參照）。按竊佔罪乃在於侵害他人財產監督權，故於
      他人事實上支配中，排除他人之支配力，而以自己之力支配之，均得成立本罪
      （陳煥生著，刑法分則實用，第四○九頁，七十六年二月修訂九版）。又竊佔
      不動產所謂竊佔，係指排除他人對不動產之持有而為自己或第三人取得不動產
      之持有行為（蔡墩銘著，中國刑法精義、第四八六頁，七十一年九月三版）。
      綜上各節，所謂竊佔罪，應具備意圖為自己或第三人不法所有外，應係「排除
      」原持有人對於持有物之事實上支配管領力，而自己建立新的支配管領力關係
      ，始足當之，合先敘明。
（二）按本件民生社會社區為告訴人興建，告訴人興建後於八十六年五月起將Ｃ棟一
      、二樓出租於海中天餐廳使用，並提供車位供海中天餐廳使用，因此本件社區
      停車位分隔為民生社區住戶買受之停車位、告訴人提供海中天餐廳之停車位、
      告訴人尚未售出之停車位等三個部分，而由當時告訴人之代理人己○○與民生
      社區管委會協議，由告訴人提供海中天餐廳停車位，委由民生社區管委員管理
      ，按每小時收取停車費二十元，作為社區維修費用等情，業據證人即民生社區
      現場工地業務主管己○○、證人即海中天餐廳經理乙○○、證人即第二屆民生
      社區管委會主任委員甲○○證述在卷（參見九十年度偵字第一六七三七號偵查
      卷＜以下簡稱偵查卷＞第九十六頁、第一百零五頁背面、第一百零六頁、本院
      九十年十一月二十八日訊問筆錄、本院九十年十二月十九日訊問筆錄、本院九
      十一年三月十三日審理筆錄），準此，本件社區地下停車場自海中天餐廳向告
      訴人承租自八十六年五月間起八十九年五月間終止租約為止（證人乙○○證述
      於八十九年五月間終止租約），由告訴人委託由管委會管理告訴人提供海中天
      餐廳之停車位，並以一小時收費二十元，供外車停放等情，被告丙○○此部分
      辯稱與事實相符，堪以採信。因此，檢察官於勘驗現場結果，本件社區左側設
      有警衛室，並有柵欄阻攔外來不明車輛進入，同時有一立牌，載明「憑證停車
      ，無停車證請繳費」，應係出於前開告訴人與民生社區管委會管理車位之協議
      而製作，自難僅以該立牌即認定被告二人有竊佔之情事。
（三）又告訴人雖指訴於八十八年十二月十六日以（八八）東關雲字第一九八號函請
      民生社區管委會請勿佔用告訴人所有之車位云云。然查，該文第三點係敘述「
      另有關海中天餐廳經本公司協助提供地下三樓六十五位，每月停車收費款，因
      停車位產權屬本公司所有，貴管委員會實無權享有，故由本月起本公司將收回
      上開停車收費款，之前經貴管委員會管收之每月停車收費款收帳詳細帳目，亦
      煩請貴會提供本公司查核」等語，由於斯時海中天餐廳仍繼續承租中，依據其
      文義，應指告訴人欲收回民生社區管委會先前由告訴人提供予海中天餐廳之停
      車收費款，並收回日後海中天餐廳停車收費款，並非立即要求收回海中天餐廳
      停車位之管理至明，被告丙○○收受上開函文後，於八十九年三月五日以八十
      九民字第○三○五號函請告訴人派員參加第三屆第九次委員會議，共同商議相
      關停車場管理配套措施，適當之停車場管理辦法等情，然告訴人並未參加該社
      區研擬停車位管理辦法，而於八十九年七月六日（八九）東關雲字第一五○號
      函知民生社區管委會拒繳社區管理費，並欲依法追訴竊佔罪責，有上開三函文
      可稽（參見偵查卷第六十五頁至第六十八頁、第九十九頁），因此，告訴人於
      八十八年十二月十六日（八八）東關雲字第一九八號函文，僅能證明告訴人與
      民生社區管委會之間有關海中天餐廳停車位費收取之爭執，不足以證明被告二
      人自八十八年十二月間起即有竊佔之犯意。
（四）再參酌告訴人於警訊時提出之現場照片十六紙所示，雖有標號一九一、一九三
      號、二一三、二一四、二一五、二一七、二○五之車位有停放車輛，但難以認
      定該車輛係由管理委員會收費讓外車停放或由住戶自行佔用，自無從認定被告
      有竊佔之情事。
（五）至告訴人代理人羅惠民律師於本院審理時證述：八十九年八月一日至民生社區
      停車，因門口有管制，管理員稱需收費始能停車，並指示停放車輛於地下三樓
      或地下二樓，有收費標示停車區，任何一個位置均可停放，當時認為該社區有
      收費停車立牌，即直接下去停放車輛等語。而證人即民生社區警衛庚○○於本
      院審理時證述，自八十八年三月五日起至九十年三月間在該社區擔任警衛，外
      車均可停車收費，我雖有問進來停車的人是海中天或住戶訪客，但如果都不是
      ，只要收費均可停車等語（本院九十年十二月十九日訊問筆錄）。因此，海中
      天餐廳自八十九年五月間與告訴人終止租約，而告訴人亦於同年六、七月告知
      民生社區委員會不得讓外車停放，為被告丙○○所自承，自斯時起被告二人分
      別身為主任委員、安全委員，自應管制外車進入，竟任由羅惠民律師等外車進
      入停車收費，已如前述，顯係不當使用他人之停車位，然停車收費僅係暫時使
      用他人之土地，尚無竊佔之犯意；且依彼等之客觀舉止，既無排除告訴人使用
      系爭土地之情形，況其停車係暫時停放，並未達「以己力支配他人之不動產」
      之程度，亦未建立新的實力支配管領力，揆諸首開說明，自難以竊佔罪責相繩
      。
（六）綜上所述，證人庚○○、羅惠民之證詞、公訴人之勘驗筆錄、告訴人於八十八
      年十二月十六日（八八）東關雲字第一九八號函文、停車收費估價單一張、現
      場照片十六張、建物登記膽本一份及地下三樓停車場平面影本一份等證物，自
      不得直接作為認定被告有罪之證據，已如前述，揆諸前開判例，苟積極證據不
      足為不利於被告事實之認定時，即應為有利於被告之認定，更不必有何有利之
      證據。此外本院復查無其他積極證據足認被告有何竊佔犯行，自屬不能證明被
      告犯罪，依據首開法條說明，爰為被告無罪之諭知。
據上論斷，應依刑事訴訟法第三百零一條第一項，判決如主文。
本案經檢察官馬凱蕙到庭執行職務。
中      華      民      國    九十一    年      三      月    二十七    日
                                      臺灣板橋地方法院刑事第六庭
                                          法  官  徐玉玲
右正本證明與原本無異。
如不服本判決應於送達後十日內向本院提出上訴狀。
                                          書記官  陳映孜
中      華      民      國    九十一    年      三      月    二十八    日
